【裁判字號】    97,上訴,3772
【裁判日期】    980519
【裁判案由】    殺人未遂等
【裁判全文】
臺灣高等法院刑事判決                97年度上訴字第3772號
上  訴  人  台灣新竹地方法院檢察署檢察官
上  訴  人
即  被  告  甲○○
                    （現羈押於臺灣台北看守所）
選任辯護人  周德壎律師
被      告  乙○○
選任辯護人  朱昭勳律師
上列上訴人因被告殺人未遂等案件，不服臺灣新竹地方法院97年
度訴字第225號，中華民國97年7月30日第一審判決（起訴案號：
臺灣新竹地方法院檢察署97年度偵字第735號），提起上訴，本
院判決如下：
    主  文
原判決關於甲○○部分撤銷。
甲○○未經許可，持有手槍，處有期徒刑伍年陸月，併科罰金新
臺幣拾萬元，罰金如易服勞役，以新臺幣壹仟元折算壹日，扣案
之手槍壹枝（槍枝管制編號：0000000000號）、制式子彈貳顆，
均沒收之；又殺人未遂，處有期徒刑陸年，扣案之手槍壹枝（槍
枝管制編號：0000000000號）、制式子彈貳顆，均沒收之。應執
行有期徒刑拾年，併科罰金新臺幣拾萬元，罰金如易服勞役，以
新臺幣壹仟元折算壹日，扣案之手槍壹枝（槍枝管制編號：0000
000000號）、制式子彈貳顆，均沒收之。
其他上訴駁回。
    事  實
一、甲○○明知手槍、子彈係槍砲彈藥刀械管制條例第4條第1項
    第1款及第2款所列管之槍砲與彈藥，非經主管機關之許可，
    不得擅自寄藏或持有，竟於民國95年初某日，在桃園縣蘆竹
    鄉○○路附近，收受鄭經成（業於95年12月25日死亡）所交
    付之可發射子彈具有殺傷力之美國 Kel-Tec廠P-11型，槍號
    為16563號，口徑9mm之制式半自動手槍（槍枝管制編號0000
    000000）1枝及口徑9mm之制式子彈7顆，自斯時起未經許可
    而持有並藏放在桃園縣蘆竹鄉○○路附近停車場內貨櫃中，
    迨於95年10月間某日，另將上開槍、彈改藏放在新竹市○道
    ○路、溪洲大橋附近某處。
二、甲○○於97年1月23日凌晨1時許，至於新竹市○○路○段479
    巷21號之「IN THE NIGHT」PUB內飲酒時，因細故與丙○○
    發生爭執而心生不滿，遂撥打電話邀請乙○○到「IN THE
    NIGHT」PUB內飲酒聊天發洩不快，並於乙○○到場前，先至
    上開藏放槍、彈處所取出前揭制式手槍、子彈後，返回該PU
    B等候。乙○○則於該日凌晨2時許，駕駛車牌號碼7569-PM
    號，馬自達廠牌自小客車到達該PUB，其後鄭郁哲撥打電話
    予乙○○並告知乙○○其欲至PUB與甲○○及乙○○喝酒，
    且於不久後即駕駛車牌號碼5H-3032號，裕隆CEFIRO型自用
    小客車抵達「IN THE NIGHT」PUB，乙○○因聽聞甲○○轉
    述得悉與甲○○發生衝突之人係搭乘三菱廠牌之白色自用小
    客車離開，且可能攜有槍械，故希望甲○○與其轉至他處喝
    酒，並先行至PUB門口等候，在等候過程中發現有一輛三菱
    廠牌之白色自用小客車開往PUB方向，該駕駛人因見乙○○
    駕駛之車牌號碼7569-PM號自用小客車停放在PUB門口致無空
    位可停車，乃倒車離去，乙○○因擔心係先前與甲○○發生
    衝突之人再次回到PUB生事，遂駕駛車牌號碼7569-PM號之自
    用小客車搭載甲○○先行離去。嗣於同日凌晨3時許，行經
    該PUB附近之新竹市○○路○段656號檳榔攤前附近，甲○○
    發現疑似丙○○與其友人在該檳榔攤買檳榔時，隨即要求乙○○停車並自行下車，待確認在檳榔攤前之人確係丙○○與
    其友人田曜誠、張棨勝、張金滄時，甲○○因不滿丙○○先
    前在PUB曾對其羞辱及挑釁，怒由心生，持上開制式手槍先
    朝空射擊1發以威嚇丙○○及其友人，再基於傷害之故意徒
    手毆打丙○○身體各處，當丙○○欲逃離時，適有鄭郁哲駕
    駛車牌號碼5H-3032號自用小客車抵達現場，丙○○因急欲
    逃離甲○○之毆打而不慎撞擊該車前方之引擎蓋跌倒再爬起
    ，甲○○則繼續追打丙○○至新竹市○○路○段654號附近停
    放車牌號碼6035-FT號自用小客車與車牌號碼5P-1647號自用
    小貨車中間近騎樓處，而丙○○因遭甲○○之不斷毆打後以
    頭在內、腳朝馬路之方向側倒在地，甲○○見此竟提升原傷
    害之犯意，變更為殺人之故意，再往前朝丙○○左後腦部射
    擊1發，該子彈射入腦部後，卡在腦內右枕骨上，使丙○○
    受有頭部槍傷併左後腦開放性傷口、顱內出血，又丙○○前
    遭毆打後，另受有雙側腦部嚴重受損，四肢多處擦傷及左腳
    踝、右小腿、右大腿、左上臂、右手腕多處瘀傷。丙○○經
    緊急送往財團法人長庚紀念醫院林口分院加護病房緊急治療
    後，雖意識清楚，然右側肢體癱瘓，完全復原之機率極低。
三、嗣經路人報案，指涉嫌車輛之車牌號碼為5H-3032號自用小
    客車，及當時曾在PUB勸架之張金滄指認下，並經5H-3032號
    自用小客車使用人鄭郁哲之指訴，立即確認涉案者為甲○○
    ，甲○○並於逃亡2日後，於97年1月25日4時47分向新竹市
    警察局第二分局投案，並自動交出上開制式手槍及剩餘子彈
    5顆（到案後經鑑定採樣2顆試射，於本院審理中再經鑑定採
    樣1顆試射）為警扣案，警方另在上開案發現場發現扣得彈
    殼1顆。
四、案經新竹市警察局第二分局報告臺灣新竹地方法院檢察署檢
    察官偵查起訴。
    理  由
壹、證據能力有無之判斷：
    按被告以外之人於審判外之言詞或書面陳述，除法律有規定
    者外，不得作為證據。又被告以外之人於審判外之陳述，經
    當事人於審判程序同意作為證據，法院審酌該言詞陳述或書
    面陳述作成時之情況，認為適當者，亦得為證據。當事人、
    代理人或辯護人於法院調查證據時，知有第159條第1項不得
    為證據之情形，而未於言詞辯論終結前聲明異議者，視為有
    前項之同意，刑事訴訟法第159條第1項及第159條之5分別定
    有明文。經查，本件被告2人及其辯護人對於共同被告乙○○於警詢時，除關於其己部分之陳述，就有關於共同被告甲○○之陳述、證人張金滄、張棨勝、田曜誠、鄭郁哲於警詢
    時之陳述，在原審準備程序及審理程序中，就證據能力一節
    均表示無意見，並未於本案言詞辯論終結前聲明異議，審酌
    上開等人於警詢時之陳述係彼等於案發後就各自親身經歷之
    事實所為者，依其陳述作成時之情況並不無適當，且均非非
    法取得之證據，又無證據力明顯過低之情形，復經原審於審
    判期日就上開證據進行調查、辯論，依前開規定，自均得為
    證據；次按，本案認定事實所引用之文書證據，並無證據證
    明係公務員違背法定程式所取得，亦無刑事訴訟法第159條
    之4之顯有不可信之情況與不得作為證據之情形，斟酌本案
    卷內之證據並非非法取得，亦無證明力明顯過低之情形，且
    經於審判期日依法進行證據之調查、辯論，被告於訴訟上之
    程序權，已受保障，故前揭各該證據，亦均得採為證據，合
    先敘明。
貳、關於被告甲○○部分：
一、認定犯罪事實所憑之證據及認定之理由：
甲、關於違反槍砲彈藥刀械管制條例部分：
（一）甲○○未經許可，持有手槍、子彈部分之事實，業據被告
      甲○○於警詢、偵查、原審及本院審理時供承不諱，並有
      制式手槍1枝及子彈5顆等物扣案可佐。
（二）扣案槍、彈，經查獲單位送內政部警政署刑事警察局以性
      能檢驗法、試射法及比對顯微鏡比對法鑑驗後，證實送驗
      制式手槍1枝（槍枝管制編號：0000000000號），認係口
      徑9mm制式半自動手槍，為美國Kel-Tec廠P-11型，槍號為
      16563，槍管內具6條右旋來復線，擊發功能正常，可供擊
      發同口徑制式子彈使用，認具殺傷力，送鑑制式子彈5顆
      ，認均係口徑9mm制式子彈，採樣2顆試射，均可擊發，認
      具殺傷力等節，有該局97年2月4日出具之刑鑑字第097001
      4066號槍彈鑑定書可考（見735號偵查卷第40頁至第42頁
      ）。
（三）本院審理中再送請法務部調查局為鑑定，據該局98年3月9
      日調科參字第09800079700號鑑定通知書稱：「一、附頁
      照片一送鑑槍彈證物，其中扣案制式手槍（管制編號：00
      00000000）係美國9-1lCal.9mm型式如照片二、扣案制式
      子彈（9x19mm型式）有3顆完整尚未擊發如照片三，適合
      前述送鑑槍枝發射使用；經檢視送鑑制式彈頭1顆，為經
      由口徑9mm、具6條膛線手槍發射后之彈頭（以下稱刑事彈
      頭），由於彈頭曾觸擊硬質物體，其彈頭表面部分膛線刮
      痕磨損、彈體略扭曲變形如照片四（標有黑記）。二、以
      前述送鑑手槍取前述送鑑子彈其中1顆裝填試射后拾取彈
      頭（以下稱試射彈頭）標以紅記（如照片五）並將彈頭置
      於比對儀右端，前述刑事彈頭置於比對儀左端，透過比對
      儀相互檢視比對，以刑事彈頭標有黑記之膛線刮痕與試射
      彈頭紅色標記上端1條膛線刮痕依序比對結果為例（如照
      片六），兩者特徵紋痕（如照片七、八）及直線刮痕（如
      照片九、十）均相同或能吻合啣接，認送鑑刑事彈頭係由
      前述送鑑扣案手槍所擊發。」（原函附本院卷）。
（四）綜上事證，足認被告甲○○甲○○未經許可，持有手槍、
      子彈之自白與事實相符，應堪採信，事證明確，被告犯行
      堪以認定。
乙、關於殺人未遂部分：
（一）訊據上訴人即被告甲○○固坦承於97年1月23日凌晨1時許
      ，在位於新竹市○○路○段479巷21號之「IN THE NIGHT」
      PUB內飲酒時，因細故與被害人丙○○發生爭執，遂撥打
      電話邀請乙○○到「IN THE NIGHT」PUB內飲酒聊天發洩
      不快，並於被告乙○○到場前至上開藏放槍、彈處所取出
      前揭制式手槍、子彈後返回該PUB等候。待乙○○駕駛車
      牌號碼7569-PM號自用小客車搭載被告甲○○離開PUB，於
      同日凌晨3時許，行經該PUB附近之新竹市○○路○段656號
      檳榔攤前附近，要求車，待確認在檳榔攤前之人確係被害
      人丙○○及其友人時，其先持上開制式手槍朝空射擊1槍
      威嚇被害人丙○○及其友人，再徒手毆打被害人丙○○身
      體各處，最後在新竹市○○路○段654號附近停放車牌號碼
      6035-FT號自用小客與車牌號碼5P-1647號自用小貨車中間
      近騎樓處射擊1槍，致子彈進入被害人丙○○腦部後，惟
      辯稱：是以為有車子要撞我，閃避後車子才朝車子的輪胎
      方向射擊1槍，因為跳彈所以打到丙○○之頭部，應該是
      過失傷害云云。辯護意旨則以：當時丙○○已經被打到地
      上，若被告真有殺人犯意，一開始就可以拿槍打他，不需
      要先對空鳴槍。有關槍枝局的鑑定報告，亦認為子彈有先
      碰撞到硬物，故被告所述應是事實。子彈為何從丙○○後
      腦進去，係因先碰撞到別的硬物，所以被告應負過失傷害
      罪責等語。
（二）經查，被告甲○○確有於前開時、地，毆打並持美國Kel-
      Tec廠P-11型，槍號為16563號，口徑9mm之制式半自動手
      槍（槍枝管制編號0000000000）發射子彈一顆進入被害人
      丙○○之頭部等事實，業據被告甲○○於原審、本院審理
      時坦承不諱（見原審卷(二)第27頁背面，本院審判筆錄）。
      核與證人田曜誠於警詢、偵查及原審審理時證述（見285
      號偵卷第92頁、第95頁、第126頁至第129頁、原審卷(二)第
      42頁、第45頁至第47頁）、張棨勝於警詢、偵查及原審審
      理時證述（見285號偵卷第98頁、第131頁至第133頁、原
      審卷(二)第91頁）、張金滄於警詢、偵查中證述（見285號
      偵卷第100頁至第101頁、第118頁至第120頁）情節相符，
      且被害人丙○○因此受有頭部槍傷併左後腦開放性傷口、
      顱內出血，又丙○○前遭毆打後，另受有雙側腦部嚴重受
      損，四肢多處擦傷及左腳踝、右小腿、右大腿、左上臂、
      右手腕多處瘀傷，經緊急送往財團法人長庚紀念醫院林口
      分院加護病房緊急治療後，雖意識清楚，然右側肢體癱瘓
      ，其完全復原之機率極低等情，亦有長庚紀念醫院診斷證
      明書2紙、財團法人長庚紀念醫院（林口）分院97年3月10
      日、97年3月19日（97）長庚法字第0141號函各1紙、行政
      院衛生署新竹醫院97年4月1日新醫歷字第0970001871號函
      及所附病歷影本各1份、財團法人長庚紀念醫院（林口）
      分院97年4月28日（97）長庚院法字第0279號函及所附病
      歷影本各1份、行政院衛生署新竹醫院97年5月30日新醫歷
      字第0970003327號函及所附診斷證明書各1紙、現場照片
      13張、內政部警政署刑事警察局97年2月4日刑鑑字第0970
      014066號槍彈鑑定書、97年3月25日刑鑑字第0970043493
      號函在卷可稽（見285號偵卷第49頁至第64頁、735號偵卷
      第40頁至第42頁、第49頁至第50頁、原審卷(一)第41頁至第
      51之1頁、第59頁至第236頁、原審卷(二)第131頁）。揆諸
      前開事證，足認被告甲○○確有於前開時、地毆打並持美
      國Kel-Tec廠P-11型，槍號為16563號，口徑9mm之制式半
      自動手槍（槍枝管制編號0000000000）發射子彈一顆進入
      被害人丙○○之頭部無訛。
（三）至被告甲○○辯稱：係因為閃避車子撞擊後才朝車子的輪
      胎方向射擊1槍，並非直接朝被害人丙○○之頭部射擊，
      然因被害人丙○○倒在汽車旁邊所以跳彈打到被害人丙○○之頭部云云部分。惟查：
    被告甲○○於警詢、偵查中雖均稱案發當時係搭乘被告乙○○所駕駛之鄭郁哲所使用之車牌號碼5H-3032號，裕隆
      CEFIRO型自用小客車至現場等語（見735號偵查卷第8頁、
      285號偵卷第76頁），惟於原審改口稱：案發當時係搭乘
      被告乙○○所駕駛車牌號碼7569-PM號，馬自達廠牌之自
      小客車至現場等語（見原審卷(二)第28頁）。惟被告乙○○
      、甲○○、證人鄭郁哲於案發當日係分別抵達「IN THE
      NIGHT」PUB之事實，為被告甲○○、乙○○及證人鄭郁哲
      所不爭執。被告甲○○先自行抵達，其次係被告乙○○，
      最後才係證人鄭郁哲係駕駛車牌號碼5H-3032號，裕隆CEF
      IRO型自用小客車抵達，而被告乙○○係駕駛車牌號碼756
      9-PM號，馬自達廠牌之自小客車出門抵達該PUB等情，業
      據證人即同案被告乙○○之配偶莊雅婷於原審證稱：「（
      乙○○97年1月22日到97年1月23日凌晨本案發生時，妳有
      無與乙○○在一起？）有，1月22日晚上10點多到11點多
      ，乙○○回家盥洗後睡覺，之後大約12點接到電話，因為
      已經在睡覺，我沒有辦法確定時間」、「（乙○○接到電
      話，外出做何事情？）電話已經打了3、4通，他接到其中
      1 通，我不知道是誰找他，之後他就出去了，他有跟我說
      他要去新竹市PUB」、「（他如何離開家門？）他自己1個
      人駕駛7569-PM自小客車」、「（剛才回答內容，妳在睡
      覺，如何確定妳先生是開車出門？）我沒有看到他開車出
      門，但是我有看到他拿鑰匙」、「（當天晚上7569-PM自
      小客車是否在家中？」是的」、「（妳何時起床？）凌晨
      2、3點的時候，我有起床」、「（何時看到車子不在？
      ）隔天早上大約7、8點，我要出門的時候要開另外1台車
      的時候，我看到7569-PM自小客車這台車不在了」、「（
      當天乙○○出門的時候，有無聽到1樓前門房開門的聲音
      ？）有，因為我們是樓中樓，被告乙○○必須從1樓出去
      再下去地下室開車」等語綦詳（見原審卷(二)第29頁至第30
      頁）。而證人田曜誠於原審證稱：「（印象中，載張棨勝
      、丙○○前往『IN THE NIGHT』PUB這段路程中，是否停
      車之後發現前面有車子阻擋路，所以倒車出來？）有，當
      時丙○○指出路告訴我要前往何處，到『IN THE NIGHT』
      PUB前面的時候看到人很多，不能前進，我們就從全國加
      油站旁邊的洗車道倒車出來到民生路上，然後右轉經國路
      」等語（見原審卷(二)第47頁背面）；核與被告乙○○供稱
      ：「…我就到門口我停車的地方，要等甲○○出來，後來
      我就看到1台白色三菱的車子開過來，因為之前有聽到黃
      光宏的朋友說跟甲○○發生衝突的人是開白色三菱的車子
      ，所以我看到白色三菱的車子開過來，就進去跟甲○○說
      『對方好像回來了，我們趕快走』，甲○○有出來看，但
      是也不能確定是不是對方的車子，因為我的車子停在PUB
      門口，三菱的車子不能開進來，所以就倒車出去，一直倒
      退到全國加油站，往經國路北上的方向走掉…」等語大致
      相符，足認被告乙○○確係自行開車前往該PUB並將其停
      放於該PUB之前方，是被告乙○○確係駕駛車牌號碼7569-
      PM號，馬自達廠牌之自小客車出門抵達該PUB之事實洵堪
      認定。
    次查，關於在證人鄭郁哲抵達PUB後，被告甲○○如何向
      證人鄭郁哲借車之部分，被告甲○○先後於警詢、偵查、
      原審分別供稱：「我是直接跟他拿車鑰匙駕車離開」、「
      我有找他去外面喝，他不要，他在那裡喝，我就把他車子
      開走」、「我沒有經過鄭郁哲的同意就拿走汽車鑰匙」、
      「我看到乙○○就叫乙○○出來幫我開車」等語（見735
      號偵查卷第9頁、285號查偵卷第77頁、原審聲羈卷97年1
      月25日訊問筆錄）；證人鄭郁哲則證稱：「…甲○○怕我
      走掉直接把我車鑰匙拿走…」等語（見285號偵卷第110頁
      背面）；至關於被告甲○○如何還證人鄭郁哲車輛部分，
      被告甲○○先後於警詢、偵查、原審分別供稱：「…我就
      請乙○○開車前往公道五路…然後前往鄭郁哲之堂哥位於
      公道五路之靈堂，將車交還鄭郁哲」、「…鄭郁哲本來要
      載我到他家休息，但後來我還是與乙○○一起開車離開」
      、「…然後乙○○開車載我去找鄭郁哲…」（見735號偵
      查卷第10頁、285號偵卷第9頁、原審聲羈卷97年1月25日
      訊問筆錄）；證人鄭郁哲則證稱：「大約凌晨4時左右，
      在公道五路國路口我堂哥靈堂歸還…歸還5H-3032號自小
      客車時車上只有甲○○1人」等語（見285號偵查卷第111
      頁），則被告甲○○就如何向證人鄭郁哲借車之過程自己
      前後所述不一，已有疑問，且與證人鄭郁哲所述相異，至
      於如何還車之過程，被告甲○○與證人鄭郁哲就被告乙○○是否在場陳述亦相矛盾，是被告甲○○於警詢、偵查中
      所述案發當時係搭乘被告乙○○所駕駛之鄭郁哲所使用之
      車牌號碼5H-3032號，裕隆CEFIRO型自用小客車至現場等
      語顯堪置疑，參以於深夜時分如被告乙○○欲離開PUB前
      往他處，殊難想像被告乙○○係自行開車前往該PUB，為
      何離開時要駕駛其他人之自用小客車離開，而棄自己之車
      子於不顧，而證人鄭郁哲所述在不知情之情形下遭被告甲○○將車開走，亦與常理有違，故被告甲○○於原審審理
      時改口稱係搭乘被告乙○○所駕駛車牌號碼7569-PM號，
      馬自達廠牌之自小客車至現場等語應較為可信。
    再查，被害人丙○○於遭受槍擊之前確曾遭1部黑色自用
      小客車正面撞擊，惟倒地後仍可再行移動，且其後移至新
      竹市○○路○段654號附近停放車牌號碼6035-FT號自用小
      客車與車牌號碼5P-1647號自用小貨車中間近騎樓處，並
      以頭在內、腳朝馬路之方向遭槍擊倒臥在地等情，業據證
      人田曜誠證述：「（然後呢？）丙○○要跑時，有1台黑
      色的車開過來撞上丙○○，丙○○就倒地」、「（依你所
      述，外線車道被你的車子佔用，中側車道被黑色轎車擋住
      ，內側車道在施工，其餘車輛如何有空間行駛？）甲○○
      下車開第1槍，黑色轎車衝撞到丙○○之後，就沒有再看
      到黑色轎車，所以黑色轎車沒有擋在路上」、「（照片中
      的那一灘血，為何靠近鐵門？那是丙○○倒地處」、「（
      丙○○是中彈之後有被拖行還是該處就是倒地處？）那一
      灘血就是丙○○倒地處」、「（他們發生衝突進而互毆的
      地址到底在那裡？）就是房屋前面，從經國路的馬路上打
      到騎樓」、「（丙○○被黑色車子撞倒以後，是否繼續和
      甲○○扭打？）應該是」、「（是你看到還是推測？）我
      看到」、「（當時，丙○○就倒在剛才提示照片血跡處？
      ）不是。丙○○被撞倒之後沒有再站起來，但是他還是可
      以動，他是在被毆打的過程中到血跡那邊去」、「（是否
      可以確定是載甲○○的車子去撞丙○○？）我沒有辦法確
      定，但是我可以確定是1台黑色的轎車，而且那台黑色轎
      車撞到以後就離開了」等語；證人張金滄證述：「（車子
      的何處撞到丙○○？）就是正前方的保險桿」、（如何開
      走？）我確定是有人把丙○○拉到旁邊，然後車子就開走
      了」、「（有無目擊這台車和丙○○發生什麼事情？）應
      該是有擦撞，所以丙○○倒地」、「（擦撞過程是否如你
      之前在檢察官偵查中所述，車子前方保險桿擦撞到丙○○
      ？）是的」等語；證人張棨勝證述：「（照片上的一灘血
      如何造成？）丙○○倒在那邊，頭後面就是一灘血」等語
      綦詳（見285號偵查卷第122頁、第126頁、原審卷(二)第49
      頁至第50頁、第52頁、第73之1頁、第96頁）；核與證人
      即同案被告乙○○供述：「（有無看到鄭郁哲開車追丙○○？）沒有。但是我有看到丙○○是趴在鄭郁哲的車上」
      、「（在那裡看到？）在經國路上，當時鄭郁哲的車子是
      緊急煞車，所以丙○○有碰觸到，就趴在引擎蓋上」等語
      大致相符（見原審卷(二)第157頁），並有現場照片13張附
      卷可佐（見偵字285號卷第52頁至第64頁），而由現場照
      片觀之，被害人丙○○之眼鏡、鞋子沿路散落，且與一大
      灘血跡所在位置相距不遠，而一大灘血跡所在位置又係兩
      輛路邊停車中間近鐵捲門處，因該處空間狹窄，且處兩輛
      路邊停車中間近鐵捲門處，殊難想像如有車輛欲衝撞位處
      於該處之被害人丙○○應該如何行進，因事實上車輛根本
      不可能靠近該處而撞擊被害人丙○○，可知被害人丙○○
      顯不可能在倒地位置遭車輛正面撞擊，應確係遭車輛撞擊
      後再遭追打而移至最後倒地位置，此亦與被害人丙○○之
      眼鏡、鞋子沿路散落之現場跡證相合。又現場之目擊證人
      田曜誠、張金滄、張棨勝及被告乙○○均稱被害人丙○○
      係遭1輛黑色自用小客車撞擊，而被告乙○○甚且供述該
      輛黑色自用小客車即證人鄭郁哲所駕駛之車牌號碼為
      5H-3032號自用小客車，參以被害人身體四肢並無明顯骨
      折及壓砸傷，依其傷勢研判，遭汽車輾壓之機率極低，亦
      有財團法人長庚紀念醫院林口分院97年6月3日（97）長庚
      院法字第0457號函1紙在卷可參（見原審卷(一)第338頁），
      故被告甲○○所辯係因閃避白色自用小客車撞擊後才朝車
      子的輪胎方向射擊1槍，且被害人遭該白色自用小客車輾
      壓腳部云云，因與現場目擊證人田曜誠、張金滄、張棨勝
      及被告乙○○所述不符，且與被害人丙○○所受傷勢不相
      吻合，自無可採。
    至證人即報案人周志偉於原審證稱：「（請說明當時報案
      的內容？）就是有1台車在追1個人」、「（根據剛才提示
      的紀錄表記載：新竹市○○路、光華東街口有車號5H-303
      2號自用小客車正在追1個路人等語，是在何處看到這個情
      形？）田美一街27號」、「（你在田美一街27號如何能看
      到新竹市○○路、光華東街口？）被追的人從光華東街轉
      到田美一街，車子也跟著進來，被追的人就閃過車子，車
      子無法倒車，只好往我的前面開過去，所以車子沒有撞到
      人」、「（看到這樣追逐的事情，報警的時間是在何時？
      ）我是在車子離開之後才報案，就是車子從我前面開走我
      才報警」、「（你報警時，距離車子離開多久？）大約1
      、2分鐘」、「（那輛車的駕駛或是乘客有無下車？）沒
      有」、「（你看到的過程，這輛車和被追逐的人沒有發生
      衝撞？）沒有，被追的人也沒有跌倒」、「（可否確定當
      時的車子車號是否為5H-3032號自用小客車？）是的」等
      語（見原審卷(二)第145頁至第146頁），是依證人周志偉報
      案內容所述，顯然沒有任何人跌倒或受傷，雖其明確指認
      出車牌號碼5H-3032號自用小客車，惟其報案時間為97年1
      月23日3時05分，有新竹市警察局案件編號0000000號，報
      案時間97年1月23日3時05分受理各類案件紀錄表附卷可憑
      （見285號偵查卷第45頁），然被害人丙○○到院急診時
      間為97年1月23日3時15分，亦有行政院衛生署新竹醫院急
      診病歷之記載可參（見原審卷(一)第43頁背面），足認證人
      周志偉所目視之追逐過程，顯非本案被害人丙○○遇害之
      經過，故尚難據此為被告甲○○、乙○○有利或不利之認
      定，附此敘明。
    綜上，被害人丙○○於躲避被告甲○○之追逐毆打過程中
      ，雖先遭證人鄭郁哲駕駛車牌號碼5H-3032號黑色自用小
      客車正面撞擊，惟仍未完全喪失行動能力，然因不堪被告
      甲○○繼續追打至新竹市○○路○段654號附近停放車牌號
      碼6035-FT號自用小客車與車牌號碼5P-1647號自用小貨車
      中間近騎樓處，終於以頭在內、腳朝馬路之方向側倒在地
      ，而被告甲○○明知以槍彈射擊人身，常會發生死亡之結
      果在被害人丙○○倒地後，再以威力強大之制式手槍朝被
      害人丙○○發射子彈一顆，顯有殺人之故意，雖被害人丙○○未致死亡，被告仍應負殺人未遂罪責。是被告甲○○
      辯稱其無殺人故意，應係避就之詞。本件事證明確，被告
      甲○○殺人未遂犯行，足以認定，自應依法論科。
    至於被告甲○○之選任辯護人請求本院囑託法醫研究所就
      被害人丙○○頭部槍傷實施鑑定，以證明被害人頭部傷勢
      係遭「跳彈」擊中，而非直接遭受槍擊乙節，因本件事證
      已明，並無再為鑑定之必要，併此敘明。
二、論罪之理由：
    按槍砲彈藥刀械管制條例第 4條所列之槍砲、彈藥，依同條
    例第 5條規定，非經中央主管機關許可，不得製造、販賣、
    運輸、轉讓、出租、出借、持有、寄藏或陳列。本件被告甲○○所持有之美國Kel-Tec廠P-11型，槍號為16563號，口徑
    9mm之制式半自動手槍（槍枝管制編號0000000000）1枝及口
    徑9mm之制式子彈7顆，分屬槍砲彈藥刀械管制條例第4條第1
    款及第2款所稱之手槍、子彈。核被告甲○○所為，係犯槍
    砲彈藥刀械管制條例第7條第4項之未經許可持有手槍罪、及
    同條例第12條第4項之未經許可持有子彈罪。被告甲○○係
    於同一時地收受上開槍枝及子彈，並將之同時持有迄至遭警
    查獲為止，堪認係以一行為同時觸犯上開2罪，依刑法第55
    條之規定，為想像競合犯，從一重論以槍砲彈藥刀械管制條
    例第7條第4項之未經許可持有手槍罪。被告持上開槍彈朝被
    害人丙○○射擊，未生死亡結果，係犯刑法第271條第2項、
    第1項之殺人未遂罪。被告甲○○著手於殺人犯行之實施，
    致被害人丙○○頭部中彈，然未生死亡結果，其犯罪尚屬未
    遂，依刑法第25條第2項之規定，按既遂犯之刑減輕之。又
    被告甲○○所犯未經許可持有手槍罪與殺人未遂罪之間，犯
    意各別，罪名互異，應予分論併罰。
三、撤銷改判之理由：
    原審就被告甲○○部分據以論罪科刑，固非無見。惟查原判
    決按物之能否沒收，應以裁判時之狀態為準，被告甲○○
    投案時，自動交出之剩餘子彈5顆，偵查中經鑑定機關於鑑
    定時採樣2顆試射，於本院審理中再經鑑定機關於鑑定時再
    採樣1顆試射，僅剩下2顆，則因已試射之子彈，已非違禁物
    ，是本案應沒收之子彈僅剩下2顆；原判決宣告沒收3顆，即
    有未合。被告就殺人未遂罪部分，就其所用之工具之沒收
    ，仍不失為從刑，槍、彈屬違禁物應予沒收，原判決未於殺
    人未遂罪名之項下為沒收之諭知，亦有違誤（參見最高法院
    80年度台上字第1751號、83年度台上字第94號判決）。檢察
    官上訴意旨，以原審判決關於未經許可持有手槍罪及殺人未
    遂罪，均量刑過輕；被告則僅就殺人部分上訴，猶執前詞否
    認有殺人犯意，主張其僅負過失傷害罪責，並謂原審判決量
    刑過重；均無理由。惟原判決關於被告甲○○部分既有上開
    可議之處，自屬無可維持，應由本院予以撤銷改判。爰審酌
    被告甲○○前無犯罪前科，其未經許可持有上開具有殺傷力
    之制式手槍及子彈，嗣遭被害人丙○○挑釁後，年輕氣盛，
    在受此刺激、不甘受辱之情緒下，先毆打被害人丙○○後再
    故意朝其頭部射擊子彈1顆，對社會治安危害至鉅，造成被
    害人丙○○之傷害頗重，身體部分機能永遠無法回復，承受
    痛苦之程度，及被告犯後投案，就持有手槍、子彈部分坦承
    犯行，惟就殺人未遂部分飾詞固卸之態度，暨其生活狀況、
    品行、智識程度等一切情狀，分別量處如主文第二項所示之
    刑，且就併科罰金刑部分諭知罰金易服勞役之折算標準，並
    定應執行刑。至扣案可發射子彈具有殺傷力之美國Kel-Tec
    廠P-11型，槍號為16563號，口徑9mm之制式半自動手槍（槍
    枝管制編號0000000000）1枝，屬違禁物，不問屬於犯人與
    否，應依刑法第38條第1項第1款規定宣告沒收。至口徑9mm
    之制式子彈5顆，偵查中經鑑定單位取樣試射2顆、本院審理
    中經鑑定單位再取樣試射1顆，試射結果，均認具有殺傷力
    ，此經鑑定試射用罄部分已非違禁物，而就其餘2顆子彈部
    分，因其構造上相同，而同屬違禁物，亦應於各罪名主文項
    下，依刑法上開規定宣告沒收之（參考最高法院80年度台上
    字第1751號判決、83年度台上字第94號判決）。
參、上訴駁回維持無罪部分：
一、公訴意旨略以：被告乙○○、甲○○與其他另2位姓名年籍
    不詳之男子基於犯意之聯絡，於97年1月23日凌晨3時許，由
    被告乙○○駕駛證人鄭郁哲（車主登記人為鄭郁哲之妻楊惠
    茹）之車牌號碼5H-3032號自小客車行經該PUB附近之新竹市
    ○○路○段656號檳榔攤，發現被害人丙○○在該檳榔攤買檳
    榔時，隨即停車與另2名男子下車，先由被告甲○○持該制
    式手槍朝被害人丙○○射擊1槍，然未射中。被害人丙○○
    欲逃離時，被告乙○○為阻止丙○○逃離，竟基於殺人之犯
    意而駕車正面撞擊被害人丙○○，致被害人丙○○倒地不起
    ，其他2名男子立即共同壓住被害人丙○○在地上圍毆，被
    害人丙○○遭2人圍毆嚴重受傷後，被告甲○○再往前朝被
    害人丙○○左後腦部射擊一槍，子彈射入腦部後，卡在腦內
    右枕骨上，致被害人丙○○受有頭部槍傷併左後腦開放性傷
    口、顱內出血。又被害人丙○○前遭撞擊、圍毆後，受有雙
    側腦部嚴重受損，四肢多處擦傷及左腳踝、右小腿、右大腿
    、左上臂、右手腕多處瘀傷。經緊急送往財團法人長庚紀念
    醫院林口分院加護病房緊急治療後，雖意識清楚，然右側肢
    體癱瘓，其完全復原之機率極低。因認被告乙○○亦涉犯刑
    法第271條第2項、第1項之殺人未遂罪嫌等語。
二、按犯罪事實應依證據認定之，無證據不得認定犯罪事實，刑
    事訴訟法第154條第2項定有明文。次按，事實之認定，應憑
    證據，如未能發現相當證據，或證據不足以證明，自不能以
    推測或擬制之方法，以為裁判基礎；又認定不利於被告之事
    實，須依積極證據，苟積極證據不足為不利於被告事實之認
    定時，即應為有利於被告之認定，更不必有何有利之證據，
    最高法院40年台上字第86號及30年上字第816號判例可資參
    照。據此，刑事訴訟上證明之資料，無論為直接證據或間接
    證據，均須達於通常一般之人均不致於有所懷疑，而得確信
    為真實之程度，始得據為有罪之認定，若關於被告是否犯罪
    之證明未能達此程度，而有合理性懷疑之存在，致使無從形
    成有罪之確信，根據「罪證有疑、利於被告」之證據法則，
    即不得遽為不利被告之認定，最高法院76年度台上字第4986
    號判例意旨可資參照。另檢察官對於起訴之犯罪事實，倘其
    所提出之證據，不足為被告有罪之積極證明，或其指出之證
    明方法，無從說服法院以形成被告有罪之心證，基於無罪推
    定之原則，自應為被告無罪判決之諭知，最高法院92年度台
    上字第128號判例意旨足資參照。
三、公訴意旨認被告乙○○涉犯刑法第271條第2項、第1項之殺
    人未遂罪嫌，無非係以：(一)同案被告甲○○之供述。(二)被告
    乙○○之供述。(三)證人張金滄之證述。(四)證人張棨勝之證述
    。(五)證人田曜誠之證述。(六)證人鄭郁哲之證述。(七)財團法人
    長庚紀念醫院林口分院97年1月23日、97年1月25日診斷證明
    書及97年3月10日（97）長庚院法字第0141號函。(八)槍擊現
    場照片13張。(九)新竹市警察局案件編號0000000號，報案時
    間97年1月23日3時05分受理各類案件紀錄表、新竹市警察局
    第二分局偵查佐張勝雄製作之偵查報告等為其主要論據。
四、訊據被告乙○○固不否認有於97年1月23日凌晨接受被告甲○○之電話邀請而駕駛車牌號碼7569-PM號，馬自達廠牌之
    自小客車到「IN THE NIGHT」PUB，且駕駛車牌號碼7569-PM
    號之自用小客車搭載被告甲○○離開該PUB，嗣於同日凌晨3
    時許，行經該PUB附近之新竹市○○路○段656號檳榔攤前附
    近，停車讓被告甲○○自行下車等情。惟堅詞否認有何共同
    殺人未遂之犯行，辯稱：我是駕駛車牌號碼7569-PM號，馬
    自達廠牌之自小客車到「IN TH E NIGHT」PUB，且駕駛該車
    搭載被告甲○○離開該PUB，車牌號碼5H-3032號，裕隆CEFI
    RO型自用小客車不是我開的等語。
五、經查：
（一）證人張金滄於原審證述：「（有沒有看到1台車疾駛而來
      擦撞丙○○？）有」、「（那台車是從遠方開過來，還是
      近距離開過來？）我不清楚，車速大約是3、40公里，車
      子是黑色的」、「（開車過來的那個人有無下車？）沒有
      」、「（在現場有沒有看到乙○○？）那時候暗暗的，看
      不清楚」、「（甲○○當時人在那裡？）他在後面那1台
      車，我看到1台黑色的車子撞到丙○○後就開走了，我看
      到甲○○是從另外1輛車下來，不是撞的那輛車」、「（
      甲○○下車的時候，你就看到他？）是的，我有看到甲○○從1輛車下來，所以我知道撞丙○○的那台車不是甲○○下來的那台車」、「（和甲○○一起走的有沒有乙○○
      ？）我不清楚」等語（見原審卷(二)第91頁、第98頁至第99
      頁），可知證人張金滄明確指稱駕車衝撞被害人丙○○之
      車並非被告甲○○所搭乘之車，而被告甲○○係搭乘被告
      乙○○所駕駛之車牌號碼7569-PM號，馬自達廠牌之自小
      客車至現場等情，業據認定如上，足認乙○○所駕駛之車
      牌號碼7569-PM號，馬自達廠牌之自小客車並未衝撞被害
      人丙○○，故證人張金滄所述，自難採為不利於被告乙○○之認定。
（二）證人張棨勝於原審證述：「（是否在庭的被告2人對丙○○動手？）沒有什麼注意」、「（幾個人對丙○○動手？
      ）應該有1個人」等語（見原審卷(二)第83頁），則證人張
      棨勝既無法確認被告乙○○有對被害人丙○○動手或在場
      ，故證人張棨勝所述，尚難採為不利於被告乙○○之認定
      。
（三）證人田曜誠於警詢、偵查及原審證述：「（現場成員是否
      有乙○○在場？乙○○是否有出手毆打被害人丙○○？）
      我不確定他是否有在場，我在現場只有聽到1不詳男子大
      喊：大明不要這樣（閩南語），乙○○是否有毆打丙○○
      我不確定」、「（可否指認乙○○是否在現場？）我不確
      定」、「（你在現場有聽到男聲說：大明，不要這樣（閩
      南話））有，但我不知是誰」、「（幾個人打丙○○？）
      2個人，其中1個人是甲○○，另外1個人我不確定」、「
      （另外1個人是否就是在場的被告乙○○？）我確定不是
      」、「（當時乙○○有無在現場？）我不確定，因為我沒
      有看到他」、「（毆打丙○○的人當中，有沒有乙○○？
      ）我對乙○○沒有印象」、「（那台車到底如何啟動去追
      丙○○？）我現在不能確定是載甲○○下車的那輛車去撞
      丙○○，因為我沒有看到那台車的行進路線，我只知道有
      黑色的轎車去撞他，我沒有辦法畫出這台車去衝撞丙○○
      的行進路線」等語（見285號偵查卷第96頁、第127頁、第
      128頁、原審卷(二)第42頁、第51頁至第52頁），依證人田
      曜誠之證述，既稱被告乙○○並未動手毆打被害人丙○○
      ，且其對被告乙○○是否在場亦無法明確指陳，故證人田
      曜誠所述，亦難採為不利於被告乙○○之認定。
（四）至被告甲○○於警詢、偵查及原審準備程序所稱案發當時
      係搭乘被告乙○○所駕駛之鄭郁哲所使用之車牌號碼5H-3
      032號，裕隆CEFIRO型自用小客車至現場等情及證人鄭郁
      哲於警詢中就該部分之證述均有不實，業據說明如上。而
      檢察官所提之其他證據雖為真實，惟依上開證據均無法證
      明被告乙○○有何共同殺人未遂犯行，故尚不得採為認定
      被告乙○○有罪之依據，附此敘明。
六、末按，檢察官就被告犯罪事實，應負舉證責任，並指出證明
    之方法，刑事訴訟法第161條第1項定有明文。因此，檢察官
    對於起訴之犯罪事實，應負提出證據及說服之實質舉證責任
    。倘檢察官所提出之證據，不足為被告有罪之積極證明，或
    其闡明之證明方法，無從說服法院以形成被告有罪之心證，
    基於無罪推定之原則，自應為被告無罪判決之諭知。參照前
    開論述，檢察官此部分所提出之各項證據，顯尚有諸多合理
    性懷疑之存在，而未達於通常一般人均不致於有所懷疑，而
    得確信為真實之程度，自不足以說服法院形成被告乙○○涉
    犯共同殺人未遂有罪之心證。從而，檢察官所提出之各項證
    據及所闡明之證明方法，既無從說服本院以形成被告乙○○
    涉犯共同殺人未遂有罪之心證，依「罪證有疑、利於被告」
    之證據法則，即不得遽為不利於被告乙○○之認定。因之，
    本案之積極證據既尚不足為不利於被告乙○○涉犯共同殺人
    未遂之認定。此外，本院復查無其他積極證據足資證明被告
    乙○○有何檢察官所指之共同殺人未遂之犯行，不能證明其
    犯罪。
七、原判決以不能證明被告乙○○犯罪而為無罪之諭知，並無不
    合。檢察官上訴意旨仍執前詞認被告乙○○構成犯罪，而指
    摘原判決此部分不當，為無理由，應予駁回。
據上論斷，應依刑事訴訟法第368條、第369條第1項前段、第364
條、第299條第1項前段，槍砲彈藥刀械管制條例第7條第4項、第
12條第4項，刑法第11條前段、第55條、第271條第2項、第1項、
第25條第2項、第51條第5款、第42條第3項前段、第38條第1項第
1款，判決如主文。
本案經檢察官劉文水到庭執行職務。
中    華    民    國    98    年    5     月    19    日
                  刑事第一庭    審判長法  官  葉騰瑞
                                      法  官  莊明彰
                                      法  官  王炳梁
以上正本證明與原本無異。
檢察官、被告甲○○如不服本判決，應於收受送達後10日內向本
院提出上訴書狀，其未敘述上訴之理由者並得於提起上訴後10日
內向本院補提理由書（均須按他造當事人之人數附繕本）「切勿
逕送上級法院」。
被告乙○○不得上訴。
                                       書記官  陳佳伶
中    華    民    國    98    年    5     月    19    日
附錄本案論罪科刑法條全文：
刑法第271條：
殺人者，處死刑、無期徒刑或10年以上有期徒刑。
前項之未遂犯罰之。
預備犯第1項之罪者，處2年以下有期徒刑。
槍砲彈藥刀械管制條例第7條第4項：
未經許可，持有、寄藏或意圖販賣而陳列第1項所列槍砲、彈藥
者，處5年以上有期徒刑，併科新台幣1千萬元以下罰金。
槍砲彈藥刀械管制條例第12條第4：
未經許可，持有、寄藏或意圖販賣而陳列子彈者，處5年以下有
期徒刑，併科新台幣300萬元以下罰金。


司法院資訊處製作；財團法人民間司法改革基金會備份。
